臺灣桃園地方法院刑事判決
                                     110年度金訴字第40號
公  訴  人  臺灣桃園地方檢察署檢察官  
被      告  曾士奇




上列被告因詐欺等案件，經檢察官提起公訴（109年度少連偵字
第224號），本院判決如下：
    主  文
丙○○犯三人以上共同詐欺取財罪，處有期徒刑壹年伍月。
    事  實
一、丙○○（綽號「水哥」，微信暱稱「阿成」)自民國107年12月
    19日起加入真實姓名年籍不詳微信暱稱「幸運兒」、「飄渺
    」、「小白」及真實姓名年籍不詳之成年男子所組成之三人
    以上，以實施詐術為手段，具有持續性、牟利性及結構性組
    織之詐欺集團犯罪組織（下稱本案詐欺集團，丙○○涉犯組織
    犯罪防制條例部分，業經臺灣橋頭地方檢察署檢察官以108
    年度少連偵字第5546、8560號提起公訴)，負責收取集團成
    員所提領之詐騙款項，再存入「幸運兒」、「東莞兒」、「
    飄渺」指定之帳戶，擔任俗稱「收水」之工作，並約定丙○○
    可獲得每個月新臺幣（下同）10萬元之報酬。嗣丙○○與張華
    杰(所涉加重詐欺罪等案件，業經臺灣桃園地方檢察署檢察
    官以108年度少連偵字第191號提起公訴，經本院以109年度
    審金訴字第162號判決判處有期徒刑1年2月確定)、少年黎○
    輝（90年2月生）、少年陳○任(92年1月生，前開少年真實姓
    名年籍資料均詳卷，所涉加重詐欺罪等案件，均由新竹地方
    法院少年法庭處理)及該詐欺集團其他不詳成員，共同意圖
    為自己不法之所有，基於三人以上共同詐欺取財及隱匿特定
    犯罪所得所在、去向之洗錢之犯意聯絡，先由該詐騙集團內
    某真實姓名年籍均不詳之成員，於108年3月10日（起訴書誤
    載為108年3月14日，逕更正之）下午2時36分許，在不詳地
    點，假冒為中華電信公司人員、「陳振南」警員、陳姓檢察
    官，撥打電話與乙○○佯稱其遭冒名申請電話門號，需配合檢
    警調查監管其名下帳戶云云等詐術，致乙○○陷於錯誤，而依
    指示於108年3月10日下午3時許，將其所有之兆豐銀行(帳號
    ：00000000000號，下稱兆豐銀行帳戶)及中華郵政、華南銀
    行、渣打銀行(上開所列3銀行之帳號不詳，經乙○○即時掛失
    而未遭提領)之提款卡及存摺放置在桃園市○○區○○街路○○○○○
    ○○○號不詳之自用小客車右前輪下；再由詐欺集團不詳成員
    指揮少年黎○輝、少年陳○任至上開地點拿取上開帳戶之提款
    卡及存摺後，由少年陳○任把風，少年黎○輝於108年3月10日
    下午4時22分許至同日下午4時28分許間，在址設桃園市○○區
    ○○路0段000號之龍岡郵局操作提款機，自上開兆豐銀行帳戶
    提領新臺幣(下同)11萬9,000元，少年黎○輝、陳○任再前往
    新竹縣湖口鄉某處，將上開贓款，轉交給張華杰收取，張華
    杰自自贓款中扣除少年陳○任、黎○輝應獲得之報酬後，再依
    指示前往至位於新竹縣湖口鄉王爺壟某加油站旁之統一超商
    ，將餘款轉交予丙○○，丙○○再依詐欺集團指示，將餘款匯入
    指定帳戶，以此方式迂迴層轉，隱匿該詐欺之犯罪所得之所
    在、去向。嗣乙○○發覺其上開兆豐銀行帳戶內之存款遭盜領
    ，報警處理始循線查悉上情。
二、案經乙○○訴由桃園市政府警察局中壢分局移送臺灣桃園地方
    檢察署檢察官偵查起訴。
    理  由
一、前揭犯罪事實，業據被告丙○○於警詢、偵查中及本院審理時
    均坦承不諱( 見108年度少連偵字第191號卷第179-184頁，1
    09年度少連偵字第224號卷第19-21頁，本院金訴卷第274頁)
     ，並經證人即告訴人乙○○於警詢中之指述、證人即同案被
    告張華杰於警詢及偵查中之證述、證人即同案被告少年黎○
    輝、陳○任於警詢中之證述之情節均大致相符( 見191少連偵
    卷第105-107、9-21、159-163、37-53、55-59、75-91頁) 
    ，並有乙○○之報案之內政部警政署反詐騙案件紀錄表、遭詐
    騙匯款之時間、金額表，乙○○之兆豐銀行帳戶交易明細表、
    兆豐國際商業銀行股份有限公司108 年5 月17日兆銀總集中
    字第1080024432號函暨乙○○之帳戶開戶資料、交易明細表、
    龍岡郵局監視錄影畫面截圖、路口監視錄影畫面截圖、張華
    杰、黎○輝、陳○任之指認犯罪嫌疑人紀錄表、真實姓名對照
    表、被告與潘楨云之通訊監察譯文、高雄市政府警察局刑事
    警察大隊108 年5 月22日警詢筆錄暨所附扣得之筆記手冊影
    本、匯款憑條金額總計表、被告與胖兵之語音訊息內容、00
    00000000號手機通訊軟體截圖等件在卷可稽（見191少連偵
    卷第31-35、69-73、99-103、117、119、121、123-127、12
    9、130-131、132頁，本院金訴卷第190-191、195-200、206
    -208、211-218頁），從而，依前揭證人證述、書證及物證
    等補強證據，已足資擔保被告所為之任意性自白具有相當程
    度之真實性，而得確信被告前揭任意性自白之犯罪事實確屬
    真實。是本件事證明確，被告犯行洵堪認定，應予依法論科
    。
二、論罪科刑：
　㈠核被告丙○○所為，係犯刑法第339條之4第1項第2款之三人以
    上共同詐欺取財罪及洗錢防制法第14條第1項之洗錢罪。公
    訴意旨雖認被告亦構成刑法第339 條之4 第1 項第1 款「冒
    用政府機關或公務員名義犯之」之加重要件，然被告於本院
    審理中供稱不知悉詐騙集團成員係使用何種詐騙手法，係開
    庭聽被害人陳述才知道等語（見本院卷第268頁），且詐欺
    集團所採取之詐欺手法多元，非必以冒用公務員方式為之，
    而被告於集團內所分擔者為收取及匯出被害人款項之收水工
    作，雖知有3 人以上之人共同為詐欺取財行為，惟依卷內證
    據，無其體之證據資料顯示被告與負責對告訴人施行詐術之
    其他詐欺集團成員有所接觸或熟識、亦未與告訴人有何接觸
    ，是其對其餘詐欺集團成員是否確有假冒公務員名義對告訴
    人行騙，自無從知悉。是以，被告雖知本案有3 人以上之人
    共同為詐欺取財行為，惟無積極證據足認被告知悉詐欺集團
    成員所使用之具體詐騙手法；換言之，上開冒用公務員名義
    詐欺之行為，並未於被告共同犯意之預見之中，被告自無庸
    對此加重要件共負刑責，是公訴意旨認被告屬刑法第339 條
    之4 第1 項第1 款之冒用公務員名義詐欺取財犯行，尚有未
    洽，惟此尚不涉及法條、罪刑變更，僅係加重條件之減縮，
    尚無礙被告防禦權行使，爰逕予更正。
　㈡被告與張華杰、少年黎○輝、少年陳○任及所屬詐欺集團不詳
    成年成員間，就上開犯行有犯意聯絡及行為分擔，應論以共
    同正犯。
　㈢被告係以一行為同時觸犯上開數罪名，屬想像競合犯，應依
    刑法第55條前段之規定，從一重之刑法第339條之4第1項第2
    款三人以上共同詐欺取財罪處斷。
　㈣按成年人教唆、幫助或利用兒童及少年犯罪或與之共同實施
    犯罪或故意對其犯罪者，加重其刑至二分之一，兒童及少年
    福利與權益保障法第112條第1項前段定有明文。惟成年人與
    少年共同實施犯罪而依該項規定加重其刑者，固不以其明知
    與之共犯之人為少年為必要，但仍須證明該成年人與少年共
    同犯罪之不確定故意，亦即該成年人須預見與之共犯之人係
    少年，且與少年共同實施犯罪並不違背其本意，始足當之。
    查少年共犯即少年黎○輝為90年3月23日生，陳○任為92年1月
    生，於案發當時雖均屬未滿18歲之少年，然訊據被告於本院
    審理時供稱：不認識本案的少年共犯黎○輝、陳○任，也不知
    道他們的實際年齡，對他們沒有印象等語（見本院卷第275
    頁），且依本案犯罪模式，被告並未直接接觸少年黎○輝，
    陳○任，是被告辯稱其不認識少年共犯黎○輝、陳○任，主觀
    上不知其等行為時為未滿18歲之少年等語，尚非不可採信，
    而卷內亦查無其他積極證據足資證明被告於行為時知悉有未
    滿18歲之共犯，自無從依兒童及少年福利與權益保障法第11
    2條第1項前段之規定加重其刑。
　㈤按犯洗錢防制法第14條之罪，在偵查或審判中自白者，減輕
    其刑，洗錢防制法第16條第2項分別定有明文。復按想像競
    合犯係一行為觸犯數罪名，行為人犯罪行為侵害數法益皆成
    立犯罪，僅因法律規定從一重處斷科刑，而成為科刑一罪而
    已，自應對行為人所犯各罪均予適度評價，始能對法益之侵
    害為正當之維護。因此法院於決定想像競合犯之處斷刑時，
    雖以其中最重罪名之法定刑作為裁量之準據，惟具體形成宣
    告刑時，亦應將輕罪之刑罰合併評價。基此，除非輕罪中最
    輕本刑有較重於重罪之最輕本刑，而應適用刑法第55條但書
    規定重罪科刑之封鎖作用，須以輕罪之最輕本刑形成處斷刑
    之情形以外，則輕罪之減輕其刑事由若未形成處斷刑之外部
    性界限，自得將之移入刑法第57條或第59條之科刑審酌事項
    內，列為是否酌量從輕量刑之考量因子。是法院倘依刑法第
    57條規定裁量宣告刑輕重時，一併具體審酌輕罪部分之量刑
    事由，應認其評價即已完足，尚無過度評價或評價不足之偏
    失（最高法院109年度台上字第3936號判決意旨參照）。查
    被告於偵查及本院審理時就其加入本案詐騙集團擔任收水乙
    節均坦承犯行，堪認被告於偵查與審判中對所犯一般洗錢罪
    均為自白，本應依洗錢防制法第16條第2項之規定減輕其刑
    ，雖因想像競合犯之關係而從一重之三人以上共同詐欺取財
    罪處斷，上開輕罪之減輕其刑事由未形成處斷刑之外部性界
    限，然依前揭說明，仍應於依刑法第57條之規定量刑時，仍
    應併予衡酌此部分減刑事由。
　㈥爰以行為人之責任為基礎，審酌被告不思以正途賺取所需，
    未能深思熟慮而加入詐欺集團，負責收取詐騙款項並繳回詐
    欺集團，除共同侵害本案告訴人所有財產法益之外，且徒增
    檢警偵辦犯罪之困難，造成偵查犯罪機關追查贓款及其他詐
    欺成員之困難，足見其法紀觀念偏差，助長詐欺犯罪歪風，
    擾亂金融秩序，嚴重破壞社會秩序及治安，並影響國民對社
    會、人性之信賴，所為非是；惟念其犯後終能坦認犯行，合
    於洗錢防制法第16條第2項所定減輕其刑事由，復考量被告
    本案犯罪之動機、手段、參與分擔詐欺集團犯罪情節及其所
    犯致生危害之程度、所獲利益之程度，以及告訴人遭受詐騙
    金額及所受損害之程度，暨其於警詢自述之智識程度、目前
    在監執行、家庭經濟狀況等一切具體情狀，量處如主文所示
    之刑。　
三、沒收：
　㈠被告丙○○供承因參與本案詐欺集團每月報酬為10萬元，每月
    分2次拿取各5萬元等語（見本院卷第274頁），是關於被告
    丙○○因本案而分得之報酬，以最有利於被告之方式估算，認
    被告係於同一日收取贓款後並匯入指定帳戶，以每月30日計
    算，其每日報酬約為3,333元（按：小數點以下捨去）即為
    其本案犯罪所得，然其涉犯本案之日期（108年3月10日），
    與其另案於臺灣嘉義地方法院110年度金訴字第97號詐欺案
    件之犯罪日期（108年3月6日）為同月份所犯，而該案業已
    就其當月份（即108年3月）參與詐欺集團之犯罪所得10萬元
    諭知沒收確定，有上開刑事判決書列印資料及臺灣高等法院
    被告前案紀錄表在卷可參(見本院金訴卷第147-155頁)，堪
    認被告本案之犯罪所得實質上已受剝奪，如在本案另沒收被
    告此部分犯罪所得，恐過度剝奪被告財產而有過苛之虞，故
    依刑法第38條之2第2項規定，不予宣告沒收、追徵被告此部
    分犯罪所得。
　㈡被告於本案收取如事實欄所示贓款，均已依指示匯入指定帳
    戶，非屬被告所有，亦非在被告實際掌控中，被告就所隱匿
    之財物不具所有權及事實上處分權，無從依洗錢防制法第18
    條第1項規定就其所經手之全部金額諭知沒收，併此敘明。
據上論斷，應依刑事訴訟法第299條第1項前段，判決如主文。
本案經檢察官甲○○提起公訴，檢察官高玉奇到庭執行職務。　
中　　華　　民　　國　　111 　年　　4 　　月　　29　　日
                  刑事第五庭審判長法　官  呂世文
                                  法  官  陳郁融
                                  法  官  李敬之
以上正本證明與原本無異。
如不服本判決應於收受判決後20日內向本院提出上訴書狀，並應
敘述具體理由。其未敘述上訴理由者，應於上訴期間屆滿後20日
內向本院補提理由書(均須按他造當事人之人數附繕本)「切勿逕
送上級法院」。 
　　　　　　　　　　　　　　　書記官　鐘柏翰
中　　華　　民　　國　　111 　年　　4 　　月　　29　　日


中華民國刑法第339條之4
犯第339條詐欺罪而有下列情形之一者，處1年以上7年以下有期
徒刑，得併科1百萬元以下罰金：
一、冒用政府機關或公務員名義犯之。
二、三人以上共同犯之。
三、以廣播電視、電子通訊、網際網路或其他媒體等傳播工具，
    對公眾散布而犯之。
前項之未遂犯罰之。